【裁判字號】    97,勞上,46
【裁判日期】    980310
【裁判案由】    確認僱傭關係存在
【裁判全文】
臺灣高等法院民事判決                  97年度勞上字第46號
上  訴  人  丙○○
訴訟代理人  邱六郎律師
            陳金泉律師
            李瑞敏律師
被 上訴 人  桃園縣龍潭鄉公所
法定代理人  乙○○
訴訟代理人  邱永祥律師
上列當事人間請求確認僱傭關係存在事件，上訴人對於中華民國
97年4月7日臺灣桃園地方法院96年度勞訴字第36號第一審判決提
起上訴，經本院於98年2月24日言詞辯論終結，玆判決如下：
    主      文
上訴駁回。
第二審訴訟費用由上訴人負擔。
    事實及理由
一、本件上訴人原起訴請求確認兩造僱傭關係存在，被上訴人應
    給付伊自民國96年1月15日起至同年4月15日止3個月，每月
    以新台幣（以下同）3萬7360元計之薪資，並自96年4月16日
    起至被上訴人同意伊復職日止，按月給付同一金額之薪資，
    及加計至清償之日止之法定遲延利息，嗣於本院審理程序中
    將請求被上訴人給付薪資部分更正為自96年1月16日起按月
    給付3萬7360元及加計至清償之日止之法定遲延利息（見本
    院卷，178頁），核為民事訴訟法第256條規定之不變更訴訟
    標的，而更正其法律上之陳述者，非為訴之變更或追加，應
    先敘明。
二、上訴人主張：伊自93年1月15日起受僱於被上訴人擔任清潔
    隊員，任職期間工作認真、表現良好，從無不良紀錄或受任
    何懲戒處分，並曾獲被上訴人嘉獎，無不能勝任工作之情，
    詎被上訴人歧視伊為身心障礙者，竟於96年1月15日無故將
    伊解僱，嗣經調解始改稱因伊無法勝任工作而資遣，顯有違
    反勞動基準法第11條第5款、第12條及就業服務法第5條、第
    24條等規定，被上訴人終止兩造間僱傭契約之行為，不生效
    力，兩造僱傭關係仍尚存在，被上訴人拒絕伊回復工作及提
    供勞務，係可歸責於被上訴人之事由，仍應給付伊薪資等情
    ，於原審依民事訴訟法第247條及民法第487條之規定，求為
    判決確認兩造間僱傭關係存在，被上訴人應給付伊11萬2080
    元（即自96年1月15日起至同年4月15日按月以3萬7360元計
    之薪資）及自同年4月16日起至伊復職之日止，按月給付3萬
    7360元，並均自應給付之翌日起至清償之日止，加計法定遲
    延利息。（原審判決駁回其訴）並對於原判決提起上訴，且
    於本院更正其法律上之陳述，聲明：(一)原判決廢棄。(二)確認
    兩造間僱傭關係存在。(三)被上訴人應自96年1月16日起至伊
    復職之日止，按月於每月2日給付上訴人3萬7360元，及自各
    期應給付日之次日（即每月3日）起至清償日止，按年利率
    百分之五計算之利息。(四)願供現金為擔保，請准宣告假執行
    。
三、被上訴人則以：上訴人工作態度散漫，經常遲到早退且藉故
    偷懶，甚且本職學能不佳亦不願學習，造成同組之其他清潔
    隊員極大壓力及不滿，並出具報告書向上級反應，伊本於照
    顧弱勢族群之心，數度調整上訴人之職務，惟上訴人仍然故
    我，經民眾發覺上情，紛至伊網站上留言抨擊，上訴人顯然
    無法勝任伊所安排之各項工作，伊自得依勞動基準法第11條
    第5款及工作規則第47條第5款之規定，終止兩造間僱傭契約
    等語，資為抗辯。並對於上訴人之上訴，答辯聲明：(一)上訴
    駁回。(二)如受不利判決，願供擔保請准宣告免為假執行。
四、兩造不爭執之事項：
  (一)上訴人自93年1月15日起受僱於被上訴人，擔任清潔隊試用
    隊員乙職，被上訴人當時並不知上訴人為身心障礙者，亦非
    以殘障人士之身分進用上訴人（見原審卷，158頁、186頁）
    。上訴人嗣於93年4月15日試用期滿成績合格，被上訴人遂
    自當日起予以正式僱用。
  (二)被上訴人於96年1月15日將上訴人解僱並辦理勞工保險退保
    ，另於同年月18日通知上訴人可領取資遣費及預告工資，共
    計為15萬6908元 (其中資遺費為11萬7681元，預告期間工資
    為3萬9227元），上訴人迄今尚未領取。
  (三)上訴人於遭被上訴人解僱前6個月之平均工資為3萬7360元。
  (四)被上訴人93年10月1日編印之「桃園縣龍潭鄉清潔隊職工工
    作規則」為真正（見本院卷，159頁反面）。
  (五)上訴人於任職期間職務調動情形如下：
  1.自93年1月15日起至94年2月15日止間分配於稽查組，工作內
    容為到鄉內各處去巡察有無違法廣告，查到後再寫簽報單予
    以舉發。晚上7點至9點到鄉內收一般民眾丟棄的垃圾。
  2.自94年2月16日起至94年9月16日止間，工作內容為晚上7點
    至9點到鄉內收一般民眾丟棄的垃圾。
  3.自94年9月17日起至95年6月30日止間分配至廚餘組，工作內
    容為早上7點至中午12點，到各處去收廚餘。
  4.自95年7月1日起至95年7月15日止間，工作內容為跟垃圾子
    母車將其他同仁於前一日所收取的垃圾運送到垃圾處理場。
  5.自95年7月16日起至95年7月31日止間，分配至機動班，工作
    內容為到各指定區域以人工步行方式撿取街道的垃圾。
  6.自95年7月16日起至95年7月31日止，分配至環境衛生整理組
    ，工作內容為清理下水道、水溝的垃圾。
五、玆就兩造爭執之事項，分別判斷如下：
  (一)關於上訴人是否不能勝任工作部分：就此，上訴人主張其任
    職期間工作認真、表現良好，從無不良紀錄或任何懲戒處分
    ，並曾獲被上訴人嘉獎，並無不能勝任工作之情等語，被上
    訴人則抗辯上訴人工作態度散漫，經常遲到早退且藉故偷懶
    ，甚且本職學能不佳亦不願學習，其數度調整上訴人職務，
    上訴人仍然故我，顯然無法勝任其所安排之各項工作等語。
    茲再分述如下：
  1.查證人即被上訴人之清潔隊長甲○○（於95年7月1日退休）
    、組長許文江、小組長徐寶興、代班長徐再發於原審時，及
    證人即被上訴人之前任鄉長黃仁杞、清潔隊長甲○○於本院
    審理時，均證稱上訴人並無不能勝任工作之情事（見原審卷
    ，96頁、121頁、123頁、159頁，本院卷，168頁、169頁）
    ，證人即被上訴人之組長黃乾坤、陳雲芳、駕駛劉榮源、隊
    員黃森德、邱淋潭、游賢鏡於原審審理時，則證稱上訴人確
    有工作不力、無法配合等情形（見原審卷，97頁至100頁）
    ，且簽立書面報告證明此事（見原審卷，24頁至30頁）。本
    院認為上開證人所稱雖有不一，然證人黃仁杞、呂隆興分別
    為上訴人應徵時之鄉長、清潔隊長，與上訴人之關係較為密
    切，且職位較高，未與上訴人一起工作，無法完全了解上訴
    人實際工作情形，證人徐再發亦證稱未與上訴人一起出勤（
    見原審卷，121頁），故其等所為前開證言，未必符合實情
    。何況證人甲○○於原審另證稱隊員廖文秀曾向其反映上訴
    人有工作不力之事，黃乾坤亦曾向其反映上訴人工作較慢（
    見原審卷，160頁），證人許文江另證稱隊員張敬獻曾向其
    反映上訴人做什麼事都沒有聽清楚等語（見原審卷，123頁
    ），證人徐寶興另稱組長黃乾坤、陳雲芳曾向其反映上訴人
    不能勝任工作，且無法配合抬重物等語（見原審卷，96頁、
    97 頁），可見證人呂隆興、許文江及徐寶興均聽聞其他同
    仁反映上訴人有工作不力之情形。至於證人黃森德於原審固
    另稱上訴人還好等語（見原審卷，100頁），但其亦稱工作
    為接垃圾動作要快，而上訴人之動作遲鈍等語，可見就此工
    作，上訴人亦不能勝任。再者，上訴人所從事者為清潔工作
    ，並非管理人員，只要熟悉工作內容、態度認真即可勝任，
    既不須特別技巧，亦無至各部門歷練之必要，然上訴人自93
    年1月15日受僱起至96年1月15日經被上訴人終止僱傭契約止
    ，前後3年內，共更易6個職位，為兩造所不爭，每一職位工
    作期間平均約半年，此一情形確為其他隊員所無，而上訴人
    之職務並不需時常調動等情，亦分據證人呂隆興於本院、證
    人許文江於原審審理時證述明確（見本院卷168頁、原審卷
    ，123頁），苟非上訴人不能勝任工作，又不能與其他隊員
    配合，豈會如此？是綜合上情，應以證人黃乾坤、陳雲芳、
    劉榮源、黃森德、邱淋潭、游賢鏡所稱上訴人有工作不力、
    無法配合、不能勝任工作等事實，較為可信。又上訴人對與
    證人陳雲芳、黃乾坤、徐寶興曾經同組工作之事實，既不爭
    執，即令證人就同組工作之時間，所為陳述，有所出入（見
    本院卷，33頁），亦不影響其證言之可信性。
  2.上訴人雖再主張其曾因工作表現優良，經被上訴人嘉獎及表
    揚云云，並提出被上訴人於95年7月26日龍鄉人字第0950018
    974號令為證（見原審卷，49頁）。然此係上訴人參與辦理
    95年度鄉鎮市民代表及村里長選舉拆除競選廣告物而受獎，
    僅為執行特定事項之表現，非經常性之工作表現，何況受獎
    者亦非上訴人一人，全部參與此工作者，均有受獎，亦據證
    人即代理班長徐再發於原審證述在卷（見原審卷，121頁）
    ，且為上訴人所不爭，難憑此即謂上訴人無不能勝任工作之
    情形。
  (二)關於被上訴人終止兩造之僱傭契約是否有效部分：就此，上
    訴人主張被上訴人歧視伊為身心障礙者，無故將伊解僱，嗣
    經調解始改稱因伊無法勝任工作而資遣伊，迄未敘明其有無
    踐行勸導、輔導及懲戒等資遣前之合法程序，亦未交人評會
    評議，有違反勞動基準法第11條第5款、第12條及就業服務
    法第5條、第24條等規定，其終止僱傭契約之行為並非合法
    有效等語。被上訴人則抗辯上訴人並非以身心障礙者之身分
    受僱，既不能勝任清潔隊員之工作，伊自得依勞動基準法第
    11 條第5款及上開工作規則第47條第5款之規定終止兩造間
    勞動契約，又其工作規則並未規定終止兩造之僱傭契約應提
    交人評會，故其終止之意思表示為合法有效等語。再分述如
    下：
  1.上訴人為輕度智障者，有其提出之殘障手冊為證（見原審卷
    ，164頁），被上訴人就此亦無爭執，堪信為真實。又上訴
    人並非依身心障礙者身分受僱，為兩造所不爭（見原審卷，
    186頁），本院應以之為裁判基礎。上訴人既以一般身心健
    全人士之身分與被上訴人訂立僱傭契約，自應具備一般人應
    有之工作能力。被上訴人於簽准資遣上訴人之內部意見，清
    潔隊長雖以上訴人智能不足，官能耗弱為理由，請准資遣，
    但已於說明欄內詳列上訴人不能勝任工作之各項具體事由，
    有96年1月12日簽呈影本附卷可稽（見本院卷，164頁），足
    見被上訴人是以不能勝任工作為理由資遣上訴人，而非因歧
    視上訴人為身心障礙者，故上訴人主張被上訴人終止兩造間
    僱傭契約之行為，違反就業服務法第5條不得歧視身心障礙
    者之規定云云，難予贊同。又上訴人於任職被上訴人期間，
    與其他隊員均同工同酬，並無歧視，且被上訴人所僱用之身
    心障礙者人數，已達成法定人數，有桃園縣政府覆原審之97
    年2月25日府人任字第09700 49272號函附卷可稽（見原審卷
    ，176頁），無違反身心障礙者權益保護法第31條、第33條
    規定可言。
  2.被上訴人於93年10月1日編印之清潔隊工作規則，於第47條
    第5款規定職工對所擔任之工作確不能勝任者，得經預告終
    止勞動契約，並未規定終止勞動契約時，應經人評會之程序
    ，有工作規則附卷可按（見本院卷，150頁）。又上訴人並
    非依公務人員任用法任用之公務人員，有關其人事管理，並
    不適用考績法經考績委員會之相關規定，而依臺灣省各級清
    潔機構清潔隊員駕駛技工管理要點第14點規定，鄉鎮縣轄市
    清潔隊職工僱用、解僱、工作指派、勤惰管理、請（休）假
    、獎懲、考核等事項，應由業務主管（清潔隊）單位主辦，
    人事及秘書室等單位會辦，亦無應經人事評議委員會之規定
    。證人即被上訴人前任鄉長黃仁杞雖稱被上訴人有人評會之
    組織，過去有隊員吸安非他命，其曾移人評會云云（見本院
    卷，169頁），然經本院命被上訴人再查報結果，被上訴人
    確僅有考績委員會而無人評會之組織，有被上訴人98年1月
    10日之陳報狀可參（見本院卷，190頁）。由證人黃仁杞亦
    證稱鄉長有任用清潔隊員之職權，有關清潔隊員之人事管理
    ，是否移送人評會討論，由鄉長依其職權裁量等語（見本院
    卷，169頁背面），以及證人黃仁杞任職鄉長期間，就不能
    勝任工作而予以資遣之清潔隊員，亦僅經清潔隊長、人事室
    及祕書簽會意見後由其決行，未經人評會討論之案例（見本
    院卷，171頁），可見證人黃仁杞所稱清潔隊員之人事，會
    移人評會討論云云，縱屬存在，亦係其為廣徵博議所採之非
    正式程序，並無拘束繼任鄉長之效力，此與上訴人所舉其他
    裁判案例（最高法院95台上字第1866號），係機關內部已訂
    有人事評會之相關規定者不同，無法比附援引。是上訴人以
    被上訴人未經人評會討論即將其資遣，程序不合，不生效力
    云云，亦無可採。
  3.上訴人雖再主張，基於解僱最後手段原則，被上訴人未經勸
    導、輔導、懲戒等程序及安排其他工作，即逕予解僱，亦屬
    不合等語。按基於勞工工作權之保障及促進勞資關係和諧之
    理念，僱主解僱勞工固屬最後不得已之手段，但除法令另有
    規定或契約另有約定僱主解僱勞工，必先經勸導、輔導及懲
    戒等程序外，只須具備勞動基準法所定終止勞動契約之要件
    ，即難認僱主之終止勞動契約之行為不生效力。本件被上訴
    人所訂定之工作規則中，並未規定被上訴人終止與清潔隊員
    之勞動契約，必先經勸導、輔導及懲戒等程序，與上訴人所
    提供另一案例（最高法院95年度台上字第567號判決），係
    該機關內部已另訂有不勝任員工輔導、處理辦法者，不同，
    亦不能比附援引，則上訴人以被上訴人未經此等程序即予解
    僱，為不合法云云，難予贊同。再者，被上訴人係依勞動基
    準法第11條第5款規定終止兩造間僱傭契約，並非依同條第4
    款規定，以業務性質變更，有減少勞工之必要，又無適當工
    作可供安置之原因，終止兩造之僱傭契約，故有無其他適當
    工作可供安置，本非所問。上訴人主張依同條第5款規定終
    止勞動契約，亦須有同條第4款不能安置之情形，所持見解
    ，仍非足採。何況上訴人係證人黃仁杞直接提供名單交予隊
    長即證人呂隆興辦理任用手續，已據證人呂隆興於本院卷審
    理時證述在卷（見本院卷，167頁背面），可見證人黃仁杞
    與上訴人有相當密切之情誼，因此，作為證人黃仁杞部屬之
    清潔隊長即證人呂隆興未就上訴人不能勝任工作，為正式告
    誡、懲處，不足為奇，反而由其一再調動上訴人職務，亦可
    顯示上訴人不能勝任各部門工作之實況。上訴人既有不能勝
    任工作之情形，且依被上訴人工作規則及其他勞動法令，亦
    未規定被上訴人須經勸導、輔導及懲戒等程序，始得終止與
    上訴人之僱傭契約，則被上訴人依勞動基準法第11條第5款
    及工作規則第47條第5款規定，終止兩造間僱傭契約，自屬
    合法有效。
  (三)關於上訴人本件請求有無理由部分：被上訴人終止兩造之僱
    傭契約合法有效，已如前述，而上訴人就被上訴人已向其為
    終止之意思表示，亦無爭執，則兩造僱傭契約於意思表示到
    達上訴人時已消滅（至於被上訴人究使用解僱或資遣之用語
    ，不影響終止之效力），上訴人請求確認兩造間僱傭存在並
    請求被上訴人給付報酬，自無理由。
六、綜上所述，上訴人請求確認兩造間僱傭關係存在，並本於僱
    傭契約，請求被上訴人給付報酬為無理由，不應准許。其假
    執行之聲請亦失所附麗，應併予駁回。原審為上訴人敗訴判
    決，及駁回其假執行之聲請，並無不合。上訴意旨指摘原判
    決不當，聲明廢棄改判，為無理由，應予駁回上訴。
七、據上論結，本件上訴為無理由。依民事訴訟法第449條第1項
    、第78條，判決如主文。
中    華    民    國    98    年    3    月    10    日
                    勞工法庭
                        審判長法  官  鄭三源
                              法  官  邱  琦
                              法  官  呂太郎
正本係照原本作成。
如不服本判決，應於收受送達後20日內向本院提出上訴書狀，其
未表明上訴理由者，應於提出上訴後20日內向本院補提理由書狀
（均須按他造當事人之人數附繕本）上訴時應提出委任律師或具
有律師資格之人之委任狀；委任有律師資格者，另應附具律師資
格證書及釋明委任人與受任人有民事訴訟法第466條之1第1項但
書或第2項（詳附註）所定關係之釋明文書影本。
中    華    民    國    98    年    3     月    11    日
                              書記官  黃千鶴
附註：
民事訴訟法第466條之1（第1項、第2項）：
對於第二審判決上訴，上訴人應委任律師為訴訟代理人。但上訴
人或其他法定代理人具有律師資格者，不在此限。
上訴人之配偶、三親等內之血親、二親等內之姻親，或上訴人為
法人、中央或地方機關時，其所屬專任人員具有律師資格並經法
院認為適當者，亦得為第三審訴訟代理人。


司法院資訊處製作；財團法人民間司法改革基金會備份。
